【裁判字號】    99,上更(二),4
【裁判日期】    990824
【裁判案由】    辦理抵押權設定登記
【裁判全文】
臺灣高等法院臺南分院民事判決    99年度上更(二)字第4號
上  訴  人  丙○○
被  上訴人  甲○○
上列當事人間因請求辦理抵押權設定登記事件，上訴人對於中華
民國95年5月23日臺灣嘉義地方法院（94年度訴字第121號）第一
審判決提起上訴，經最高法院第二次發回更審，本院於98年8月3
日言詞辯論終結，判決如下：
    主  文
原判決廢棄。
被上訴人甲○○應於領回坐落嘉義市○○段玉山小段第一七六號
土地，面積肆柒點陸玖平方公尺及同小段第一八七地號土地，
面積肆陸柒點柒玖平方公尺抵價地之同時，於上開二筆土地辦理
設定第一順位之本金最高限額新臺幣玖佰萬元之抵押權登記予上
訴人丙○○。  
第一、二審及發回前第三審訴訟費用均由被上訴人負擔。
    事實及理由
一、上訴人起訴主張：
    被上訴人於民國（下同）86年間陸續向伊借款計達新臺幣（
    下同）300萬元，乃於86年10月20日將其所有系爭坐落嘉義
    市○○段劉厝小段281之1號土地（下稱系爭281之1號土地）
    設定抵押權300萬元予伊為擔保。嗣嘉義市政府於89年間辦
    理劉厝地區○地○區段徵收，系爭281之1號土地與被上訴人
    所有同段281號土地均在徵收範圍，被上訴人為能申領抵價
    地，乃於同年5月9日與伊約定：願於領回之全部抵價地上重
    新設定登記第一次序及金額900萬元之最高限額抵押權，伊
    則塗銷原設定300萬元抵押權。詎被上訴人於90年底嘉義市
    政府完成上開嘉義市劉厝地區○地○區段徵收，獲配系爭坐
    落嘉義市○○段玉山小段176號土地，面積473.69平方公尺
    及同小段187號土地，面積467.79平方公尺二筆抵價地（下
    稱系爭抵價地）後，竟不願就在系爭抵價地設定登記第一次
    序、金額900萬元之最高限額抵押權，致嘉義市政府迄未將
    該等抵價地所有權移轉登記予被上訴人，仍登記在嘉義市名
    下等情，爰依契約之債務不履行及土地徵收條例第42條規定
    之法律關係，求為判決聲明：命被上訴人應就領回之系爭抵
    價地，設定第一順位、本金最高限額900萬元抵押權予伊等
    語（原判決駁回上訴人之訴，上訴人不服，提起本件上訴）
    ，上訴人上訴聲明：(一)原判決廢棄。(二)被上訴人應於領回系
    爭抵價地之同時，辦理設定第一順位，本金最高限額9百萬
    元之抵押權登記予上訴人）。
二、被上訴人則以：
    兩造於89年5月9日簽立之原設定抵押權同意塗銷並於領回之
    抵價地重新設定抵押權申請書（下稱系爭申請書），僅對系
    爭劉厝小段281之1號土地及該土地區段徵收後可領回之抵價
    地，約定上訴人同意將原設定之300萬元抵押權塗銷，伊則
    於抵價地重新設定900萬元抵押權，並不及於劉厝小段281地
    號土地及該土地區段徵收後可領回之抵價地，且重新設定者
    亦非最高限額抵押權等語，資為抗辯。對上訴人之上訴，被
    上訴人答辯聲明：上訴駁回。
三、兩造不爭執事項：
  (一)被上訴人86年10月20日，就區段徵收前之系爭281之1號土地
    ，設有300萬元抵押權予上訴人。
  (二)因被上訴人所有系爭281之1地號及同段281地號土地為嘉義
    市○○地區區段徵收之土地，兩造在系爭申請書上，上訴人
    同意先行塗銷設定之抵押權（即該申請書之表一欄所記載區
    段徵收前之系爭281之1號土地之抵押權），並約定區段徵收
    後土地所有權人領回之抵價地重新設定抵押權，重新設定抵
    押權該抵押權登記次序及設定金額等如該申請書表二所載：
    除登記次序1、設定金額欄內900萬元正，債務人邱逢萊（即
    甲○○）外，其餘欄內均空白。
  (三)被上訴人區段徵收後獲配系爭抵價地；兩造因系爭抵價地設
    定抵押權之爭議，被上訴人尚未取得抵價地所有權，致系爭
    抵價地之所有權人仍登記為嘉義市名下所有（見本院卷第29
    、70頁）。
四、得心證之理由：
    上訴人主張：兩造簽立系爭申請書時，其約定之抵押權為最
    高限額抵押權，該金額與被上訴人被徵收之二筆土地補償費
    （即公告現值）相近，約定設定抵押之標的，為被上訴人領
    回之二筆系爭抵價地等語，然為被上訴人所否認，並以上開
    情詞置辯。經查：
  (一)上訴人主張兩造間有重新設定900萬元本金最高限額抵押權
    之合意部分：
  1.按「定額抵押權與最高限額抵押權之性質不同，前者必須先
    有債權之存在，而後始得為擔保該債權而設定抵押權。後者
    係為擔保現在已發生或將來可能發生之債權，提供不動產以
    為擔保，至設定抵押權時，所擔保之債權是否存在，在所不
    問；將來發生之債權，祗須在抵押權存續期間內，仍為抵押
    權效力所及。兩者之內容及其性質均不相同」；又「最高限
    額抵押權係對於債權人一定範圍內之不特定債權，預定一最
    高限額，由債務人或第三人提供抵押物予以擔保之特殊抵押
    權。故最高限額抵押權所擔保債權必須為一定範圍內所發生
    之債權。準此以觀，最高限額抵押權不僅有其特定性，且最
    高限額抵押權係從屬於此一定範圍內之法律關係，最高限額
    抵押權所擔保者，即係此項法律關係所不斷發生之債權。該
    一定範圍之法律關係即為最高限額抵押權之基礎關係。」（
    最高法院71年度台上字第4962號、86年度台上字第3114號裁
    判參照）。
  2.次按「當事人主張有利於己之事實者，就其事實有舉證之責
    」，為民事訴訟法第277條前段所明定。又民事訴訟如係由
    原告主張權利者，應先由原告負証之責（最高法院17年上
    字第917號判例參照）。是在舉證責任分配之原則下，主張
    權利存在之人，應就權利發生之法律要件事實負舉證責任。
    則上訴人自應就本件係最高限額抵押權，負舉證責任。經查
    ：
  (1)系爭申請書上表二欄內，於設定金額欄內記載「900萬元正
    」，有該申請書附卷可稽（見原審卷第7頁），上訴人主張
    本件係最高限額抵押權，固為被上訴人否認，然被上訴人於
    本院稱：「九百萬元是我寫的沒錯，．．」等語（見本院更
    1卷第32、95頁、更2審卷第70頁背面）；且查系爭申請書確
    經被上訴人親自簽名並蓋有印章，業經被上訴人於本院直承
    無訛（見本院更2審卷第70頁背面），則該系爭申請書，其
    形式上系經兩造合意成立，應屬真正無訛。
  (2)再查，證人乙○亦曾於本院前審證稱：「兩造89年5月9日係
    約定設定本金最高限額900萬元之抵押權，以便隨時被上訴
    人有需要時向上訴人借錢，而被上訴人從86年2月間即陸續
    向上訴人借款，均由伊經手，借用之本金約400萬元，後來
    包括利息到90年7月1日本票4紙共計800多萬元等語（見本院
    上訴卷第48頁）；於本院更2審時亦到庭具結後證稱：「（
    之前之證詞是否實在？）實在。」「（當時如何設定？）89
    年5月9日晚上約7點時，被上訴人約我到上訴人的住處，協
    議他有二筆土地要參加區段徵收，當時這二筆土地參加區段
    徵收的地價補償費9,646,000元，當時被上訴人同意以這兩
    筆參加區段徵收發回的抵價地重新設定抵押900萬元，現在
    區段徵收已經完畢，被上訴人拒絕到市政府領取抵價地。」
    、「（當初你知道這兩筆土地其中一筆的土地有設定抵押權
    ？）其中281-1地號土地的現值370幾萬元，設定3百萬元沒
    有錯，後來兩筆參加區段徵收，因為價值有960多萬元，所
    以才重新設定9百萬元的抵押權，他說設定9百萬元，隨時有
    需要就向上訴人借錢。被上訴人借錢都是我經手，因為他與
    我是多年的朋友，沒想到現在會這樣，他也告我弟重利、債
    務不履行所有招數都搬出來，法律是不容許的。依我看是有
    詐騙的行為。我作證已具結，如我說假話願受處罰。」「（
    當時的抵押權是最高額抵押權或是一般抵押權？）被上訴人
    從86到99年至今都分文未付，如果沒有設定高一點抵押權，
    上訴人不可能再借他，依當初設定的本意應該是最高限額抵
    押權。在86至89年間被上訴人有小額借錢，他說有拿回舊票
    ，可以請被上訴人指認哪張票是舊票還是新票。被上訴人最
    近在庭上謊稱只借2百萬元，這是不還錢的藉口。」、「第
    一次是普通抵押權沒有錯，89年5月9日要到上訴人那裡重新
    設定抵押權時，當時依我與他的學識對最高限額的認知，當
    初被上訴人說他所有的兩筆土地有價值9百萬元，所以他可
    以借到9百萬元，上訴人當場有答應。當時的債務有6百多萬
    元。89年5月9日約定完之後的6月又借一筆50萬元現金，是
    由我經手的。」、「（被上訴人有無說他是被威迫利誘？）
    沒有。他是辯解之詞。他是債務不履行，講些不實的話。」
    （見本院更2審卷第129頁正、反面）；且被上訴人又於本院
    前審自承於系爭申請書簽立之後89年6月間，即再向上訴人
    借款50萬元等情（見本院上訴審卷第117頁)。則兩造於89年
    5月9日簽訂系爭申請書時，兩造間之債權金額既未達900萬
    元，被上訴人於系爭申請書上親自書寫之900萬元抵押權，
    以為兩造金錢往來均有抵押權擔保之情形觀之，被上訴人於
    簽訂系爭申請書之後再向上訴人借款，則其書寫之900萬元
    抵押權之意，除在擔保上訴人所同意塗銷之原設定300萬元
    之抵押權外，復亦擔保將來發生之借款債權及不斷發生之遲
    延利息債權等，則其性質應屬最高限額抵押權無訛；衡情最
    高限額抵押權，其所擔保之債權，仍須依據實際借款而定，
    對身為債務人之被上訴人並無不利；被上訴人嗣後亦確有再
    向上訴人借款50萬元之情，且證人乙○於具結後所為之證詞
    經以刑法偽證罪之重典擔保，當不致甘冒偽證之風險而為不
    實之證言，則被上訴人之抗辯：本件並非最高限額抵押權，
    當時我是逼於無奈，如果不寫九百萬元，無法領得抵價地…
    我也不瞭解什麼是最高限額抵云云，即不足採，且未據被上
    訴人舉證以實其說，是上訴人此部分之主張，自屬可採。
  (二)系爭抵價地二筆是否均應設定抵押權予上訴人？經查：
  1.按土地所有權人申請發給抵價地之原有土地上設定有抵押權
    或典權者，原土地所有權人及該他項權利人得申請於發給之
    抵價地設定抵押權或典權，申請時並應提出同意塗銷原有土
    地抵押權或典權之證明文件。依前項規定於發給之抵價地設
    定抵押權或典權，其權利範圍、價值、次序等內容，由原土
    地所有權人及他項權利人協議定之。依第一項設定之抵押權
    或典權，應於抵價地登記時，同時登記；並應於登記後通知
    該他項權利人，土地徵收條例第42條定有明文。依上開說明
    ，可見重新設定抵押權，須經兩造之協議；查被上訴人所有
    系爭281之1地號及同段281地號土地均為嘉義市○○地區區
    段徵收範圍土地。兩造乃在89年5月9日簽立系爭申請書之新
    約，約定抵押權人即上訴人同意先行塗銷設定之抵押權（即
    該申請書之表一之所記載區段徵收前之系爭281之1號土地之
    抵押權）；並約定區段徵收後土地所有權人領回之系爭抵價
    地重新設定抵押權，重新設定抵押權該抵押權登記次序及設
    定金額等如該申請書表二所載：即土地所有權人申請領回抵
    價地之總地價補價費、登記次序1、設定金額900萬元，債務
    人邱逢萊（已改名為甲○○），為兩造所不爭執之事實，有
    如前述。
  2.被上訴人固又抗辯：僅對系爭281之1號土地及該土地區段徵
    收後可領回之抵價地，約定上訴人同意將原設定之300萬元
    抵押權塗銷，伊則於抵價地重新設定900萬元抵押權，並不
    及於劉厝小段281地號土地及該土地區段徵收後可領回之抵
    價地，上訴人不可主張系爭抵價地二筆均設定抵押權云云。
    惟查：被上訴人就系爭第281之1及第281地號土地原得各自
    申領抵價地，然被上訴人當時申領抵價地選擇分配土地時，
    並未要求各自發給同權利價值之抵價地，乃為合併申請，且
    該區段徵收前上開二筆土地之公告現值當時均為1平方公尺
    2,800元，有土地登記簿謄本附卷可稽（見原審卷第32、34
    頁，總價值9,646,000元即總面積乘以公告現值【1,327＋2,
    118】×2,800＝9,646,000）。況被上訴人並無要求僅於系
    爭抵價地二筆其中之一筆辦理抵押權，此從上開系爭申請書
    表二之記載「土地所有權人申請領回抵價地之總地價補價費
    、登記次序1、設定金額900萬元、債務人邱逢萊」等情，並
    未限制於經領回抵價地其中之一設定抵押權登記即明。且證
    人乙○已於本院具結證述：被上訴人約我到上訴人住處，協
    議他有兩筆土地要參加區段徵收，他有拿4張的土地謄本281
    及281-1地號，計算補償費有964萬6千元，當時被上訴人同
    意以這兩筆參加區段徵收發回的抵價地重新設定抵押9百萬
    元，隨時有需要就向上訴人借錢等語（見本院更2卷第128
    頁反面、129頁），已如上述；況系爭抵價地，無從區分何
    者為第281之1地號或第281地號土地之抵價地，此亦有嘉義
    市政府96年8月13日府地劃字第0960044343號函可稽（見本
    院上訴審卷第164之1、165頁）。再查，原審曾函詢嘉義市
    政府，經嘉義市政府於95年3月28日以府地劃字第095001535
    3號函明確回覆：「說明二、附件『原設定抵押權同意塗銷
    並於領回之抵價地重新設定抵押權申請書』中僅系爭281之1
    地號設有抵押權，因劉厝段劉厝小段281地號並無抵押權。
    惟區段徵收後之權利價值以原二筆土地權利加總合計，領回
    之抵價地無法區分抵押權，因此申請發給二筆抵價地劉厝段
    玉山小段187、176地號均須設定抵押權。」（見原審卷(二)第
    32頁）。是依上開說明，重新設定抵押權，須經兩造之協議
    ，並就系爭抵價地之權利範圍、價值、次序等作設定抵押權
    之協議，已如上述。則被上訴人主張伊僅就系爭抵價地281
    之1號土地及該土地區段徵收後可領回之抵價地，約定上訴
    人同意將原設定之300萬元抵押權塗銷，伊則於抵價地重新
    設定900萬元抵押權云云，自無從憑採。
  3.再者，系爭281之1及281地號土地二筆之總地價補償費合計
    為9,646,000元，有嘉義市政府簽在卷可參（見原審卷1第66
    頁），其金額與被上訴人親自於系爭申請書書寫設定金額「
    九百萬元正」大致尚屬相當，且被上訴人辦理本件最高限額
    抵押權，對其並無不利，益顯上訴人主張系爭抵價地二筆均
    須設定抵押權並為共同擔保地號一情，應堪採信。衡情依兩
    造協議之新約合意，該二筆抵價地均應列入提供抵押權之擔
    保範圍，亦較為合理。
五、綜上所述，上訴人主張被上訴人簽立系爭申請書同意以系爭
    二筆抵價地設定最高限額900萬元抵押權予伊，既無不合，
    從而，上訴人依債務不履行及土地徵收條例第42條規定之法
    律關係，請求被上訴人於領回系爭抵價地二筆同時，辦理設
    定第一順位之本金最高限額900萬元之抵押權登記予上訴人
    ，為有理由，應予准許。原審駁回上訴人之請求，尚有未洽
    ，上訴意旨指摘原判決不當，求予廢棄改判，為有理由。爰
    由本院將原判決予以廢棄，改判如主文第二項所示。
六、本件事證已臻明確，兩造其餘攻擊、防禦方法及舉證，核與
    判決之結果不生影響，爰毋庸逐一論述，附此敘明。
據上論結，本件上訴為有理由，依民事訴訟法第450條、第78條
，判決如主文。
中    華    民    國    99    年    8     月    24    日
                  民事第二庭  審判長法  官  陳光秀
                                    法  官  李文賢
                                    法  官  莊俊華
上為正本係照原本作成。
如不服本判決，應於收受送達後20日內向本院提出上訴書狀，其
未表明上訴理由者，應於提出上訴後20日內向本院補提出理由書
狀（均須按他造當事人之人數附繕本）上訴時應提出委任律師或
具有律師資格之人之委任狀；委任有律師資格者，另應附具律師
資格證書及釋明委任人與受任人有民事訴訟法第466條之1第1項
但書或第2項（詳附註）所定關係之釋明文書影本。
中    華    民    國    99    年    8     月    25    日
                                    書記官  吳銘添
【附註】
民事訴訟法第466條之1：
(1)對於第二審判決上訴，上訴人應委任律師為訴訟代理人。但上
  訴人或其法定代理人具有律師資格者，不在此限。
(2)上訴人之配偶、三親等內之血親、二親等內之姻親，或上訴人
  為法人、中央或地方機關時，其所屬專任人員具有律師資格並
  經法院認為適當者，亦得為第三審訴訟代理人。
民事訴訟法第466條之2第1項：
  上訴人無資力委任訴訟代理人者，得依訴訟救助之規定，聲請
  第三審法院為之選任律師為其訴訟代理人。

司法院資訊處製作；財團法人民間司法改革基金會備份。
